【裁判字號】    98,上易,2832
【裁判日期】    990304
【裁判案由】    重利
【裁判全文】
臺灣高等法院刑事判決                98年度上易字第2832號
上  訴  人  臺灣宜蘭地方法院檢察署檢察官
被      告  乙○○
上列上訴人因被告重利案件，不服臺灣宜蘭地方法院97年度訴字
第633號，中華民國98年9月14日第一審判決（起訴案號：臺灣宜
蘭地方法院檢察署97年度偵字第1410、2217號），提起上訴，本
院判決如下：
    主  文
原判決關於乙○○無罪部分撤銷。
乙○○乘他人急迫貸以金錢，而取得與原本顯不相當之重利，處
拘役伍拾日，如易科罰金，以新臺幣壹仟元折算壹日。
    事  實
一、乙○○基於乘他人急迫貸與金錢而取得與原本顯不相當重利
    之犯意，趁甲○○生意周轉需款孔急之際，於民國94年間某
    日，貸以新臺幣（下同）8萬元給甲○○，約定10天1期，每
    期利息10％即利息8千元，並於貸款時即預扣利息8千元，後
    將利息調為10天1 期之利息15％，甲○○陸續支付利息，並
    於96年8、9月間，甲○○向其嬸嬸蔡瓊媚借用臺灣中小企業
    銀行羅東分行票號AT0000000號、AT0000000號、票載發票日
    為96年10月31日、96年11月30日，面額均為2萬元之支票各1
    紙交付乙○○，以支付前開借款之利息，乙○○則於96年9
    月7 日將前開支票存入其於花蓮區中小企業銀行羅東分行開
    立之帳號000000000000號帳戶託收。迄至97年農曆過年前，
    乙○○以甲○○均只支付利息而未曾償還本金，因利滾利之
    故為由，要求甲○○需還30萬元。之後，乙○○因甲○○仍
    遲不出面處理，遂於97年3月26日下午4時27分許，以電話佯
    向甲○○叫瓦斯為由，欲誘使甲○○出面，甲○○接聽電話
    後信以為真，遂由友人林豐評駕駛自用小貨車附載甲○○將
    瓦斯載運至約定地點宜蘭縣羅東鎮○○○路260 號前，乙○
    ○見甲○○載瓦斯之自用小貨車到達後，為逼迫甲○○能盡
    快清償債務，竟與陳季淞共同基於人行使權利之犯意聯絡，
    由乙○○強行打開上開自用小貨車之右側車門，並取走甲○
    ○置於車內之手提包後交付陳季淞保管，並向甲○○稱「手
    提包押在我這裡，等妳把錢還給我，我就把手提包還給妳」
    等語，共同以上開強暴傷害手段妨害甲○○行使其對該手提
    包之支配管領權利（乙○○、陳季淞所犯強制罪部分業經原
    審各判處有期徒刑5月、3月，並均宣告緩刑確定）。嗣於97
    年5 月12日14時35分許，為臺灣宜蘭地方法院檢察署檢察事
    務官持搜索票至乙○○位於宜蘭縣羅東鎮○○路73號住處執
    行搜索時，扣得上載有收受甲○○交付之前開支票二紙之花
    蓮區中小企業銀行代收票據紀錄簿一本。
二、案經甲○○訴由宜蘭縣政府警察局羅東分局報請臺灣宜蘭地
    方法院檢察署檢察官偵查起訴。
    理  由
壹、證據能力：
一、按被告以外之人於偵查中向檢察官所為陳述，除顯有不可信
    之情況者外，得為證據，刑事訴訟法第159條之1第2 項定有
    明文。偵查中對被告以外之人（包括證人、鑑定人、告訴人
    、被害人及共同被告等）所為之偵查筆錄，或被告以外之人
    向檢察官所提之書面陳述，性質上均屬傳聞證據。惟現階段
    刑事訴訟法規定檢察官代表國家偵查犯罪、實施公訴，依法
    其有訊問被告、證人及鑑定人之權，證人、鑑定人且須具結
    ，而實務運作時，檢察官偵查中向被告以外之人所取得之陳
    述，原則上均能遵守法律規定，不致違法取供，其可信度極
    高，故被告以外之人前於偵查中已具結而為證述，除反對該
    項供述得具有證據能力之一方，已釋明「顯有不可信之情況
    」之理由外，自不得以該證人未能於審判中接受他造之反對
    詰問為由，即遽指該證人於偵查中之陳述不具證據能力。查
    ，證人甲○○、林豐評於檢察官偵查中所為之陳述業經合法
    具結，且無證據顯示檢察官有違法取供之情事，而被告及其
    辯護人復均未釋明上列證人於檢察官偵查中所為之陳述有「
    有顯不可信之情況」，則依上開說明，證人甲○○、林豐評
    於檢察官偵查中所為之陳述，自具有證據能力。
二、另按被告以外之人於審判外之陳述，雖不符前四條之規定，
    而經當事人於審判程序同意作為證據，法院審酌該言詞陳述
    或書面陳述作成時之情況，認為適當者，亦得為證據。當事
    人、代理人或辯護人於法院調查證據時，知有第159條第1項
    不得為證據之情形，而未於言詞辯論終結前聲明異議者，視
    為有前項之同意，刑事訴訟法第159條之5第1項、第2項定有
    明文。本件情形，被告、辯護人、檢察官於本院審理時對於
    下列所述之其他證據資料，均不爭執其證據能力，本院審酌
    該等證據資料作成時之狀況，並無不宜作為證據情事，依刑
    事訴訟法第159條之5第2項規定，自得作為證據。
貳、實體方面：
一、訊據被告乙○○矢口否認有何重利犯行，辯稱：本件係因告
    訴人甲○○前向地下錢莊的莊先生借款30萬，莊先生要向她
    索債39萬，她要伊跟莊先生說看是否可以每個月還10萬，總
    共還本金30萬，後來她約莊先生到伊住處，因為伊幫她說情
    ，結果告訴人仍未依約償還，莊先生便針對伊，後來由伊替
    告訴人還款給地下錢莊，伊從未向告訴人收取任何利息云云
    。
二、經查：
  (一)被告於94年間貸借8 萬元予告訴人甲○○，並向告訴人收取
    每10天1 期，每期利息10％，後改為每期15％之利息，告訴
    人陸續支付利息，並於96年8、9月間，向其嬸嬸蔡瓊媚借用
    二張付款人為臺灣中小企業銀行羅東分行，面額各為2 萬元
    ，票號AT0000000號、AT0000000號之支票予被告以支付利息
    ，被告則於96年9月7日將前開支票存入其於花蓮區中小企業
    銀行羅東分行開立之帳號000000000000號帳戶託收，但後來
    二張支票都跳票，告訴人曾拿2 萬元向被告取回其中一張支
    票。迄至97年農曆過年前，被告以告訴人均只支付利息而未
    曾償還本金，因利滾利之故為由，要求告訴人需還30萬元，
    嗣又因告訴人仍遲不出面處理，遂於97年3月26日下午4時27
    分許，以電話佯向告訴人叫瓦斯為由，欲誘使告訴人出面，
    告訴人接聽電話後信以為真，遂將瓦斯載運至約定地點宜蘭
    縣羅東鎮○○○路260 號前，被告見告訴人載瓦斯之自用小
    貨車到達後，即強行打開上開自用小貨車之右側車門，並取
    走告訴人置於車內之手提包後交付陳季淞保管，並向告訴人
    稱「手提包押在我這裡，等妳把錢還給我，我就把手提包還
    給妳」等情，業據證人即告訴人甲○○迭於警詢、偵查及原
    審中供證明確（警卷第6、7頁，第1410號偵查卷第7、8、13
    1、132、138、139頁，原審卷第171至194頁）。而被告於警
    詢時亦供承：伊係因告訴人向伊借款30萬元後，一直避不見
    面，才以打電話佯稱要叫瓦斯的方式將她騙出來，伊見到她
    後，因很生氣才出手打她的臉一下等語（警卷第3、4頁），
    及證人即共同被告陳季淞於偵查中供證：97年3 月26日當天
    ，被告告以因告訴人欠他錢，打電話都不接，要其陪同一起
    去，並借用其持用之0000000000號行動電話，委由友人之妻
    子打電話向告訴人佯叫瓦斯，待告訴人依約到場，被告有打
    告訴人一巴掌，並將告訴人皮包交給其保管等語明確（同上
    偵查卷第158、161頁），證人林豐評於偵查中供證：伊當天
    開貨車載告訴人到場後，親眼目睹被告打告訴人巴掌，並打
    開右側車門，拿走告訴人的皮包，交給被告的小弟（按即陳
    季淞），並說等告訴人還錢後，才會歸還皮包等語（同上偵
    查卷第176、177頁）。且被告及共同被告陳季淞上開因逼迫
    告訴人還債行為所犯強制罪部分，亦經原審各判處有期徒刑
    5月、3月，並均宣告緩刑確定在案。復依被告所有之花蓮區
    中小企業銀行代收票據紀錄簿上之記載（同上偵查卷第149
    頁），足證被告曾經收受上開二張支票並委由上開銀行提示
    之事實。
  (二)告訴人雖未提出任何上開借貸及付息之文件，及檢、警亦未
    曾自被告處查扣任何與前述借貸及收息有關之資料。然被告
    既自承曾自告訴人處收受前開二張支票，且該二張支票均未
    兌現等語，又證人甲○○於偵查中供證：伊在報警之前，都
    是伊拿錢到被告家，交給被告的配偶或父母轉予被告，伊都
    是分期，有時候拿個2、3千元等語（同上偵查卷第138 頁）
    ，亦與證人即被告之母張吳玉鏡於原審供證：大約在前年，
    因為告訴人向被告借錢，曾先後二次各拿3 千元來伊住處，
    欲還錢給被告，因未遇被告，要伊轉交給被告，二次時間都
    隔很久等語（原審卷第130、131頁），及證人即被告之配偶
    林雅莉於原審供證：告訴人因欠被告債務，曾來伊住處四、
    五次還錢，每次還款約3、4千元，被告有提過告訴人欠他約
    30幾萬元等語（原審卷第133、134頁）吻合。由上，足認告
    訴人確有向被告借款給付利息，並有借款尚未清償之事實。
  (三)按證人之陳述有部分前後不符，或相互間有所歧異時，究竟
    何者為可採，法院仍得本其自由心證予以斟酌，非謂一有不
    符或矛盾，即應認其全部均為不可採信；其基本事實之陳述
    ，若果與真實性無礙時，則仍非不得予以採信（最高法院74
    年台上字第1599號判例參照）。被告雖以告訴人於偵查及原
    審中所指訴之借款利率、借款期間、還款數額、未償利息俱
    不相符，其說詞自相矛盾云云。惟綜觀告訴人於偵審中之供
    述，雖其就借款期間、借款利率等之陳述前後略有出入，其
    就本件向被告貸借8萬元及被告收取逾月息30%之主要重利事
    實陳述則始終如一，且參以被告於原審就其自己所主張有
    替告訴人處理向地下錢莊之莊先生借款一事之時間，究係96
    年4、5月，亦或係95年間之事，前後供述亦不一致，足徵告
    訴人確係因借款時間長達數年，記憶有所模糊，且期間並多
    次償還利息，並因被告未曾給予清償之證明或與其會算之文
    件，致其前後所陳之利率及未償還金額相歧。又證人甲○
    ○供證：伊向被告借8萬元時，被告說第1期就扣掉8 千元，
    之後是1天還1千元，還到結束為止，就是人家說的日仔會，
    剛開始按照約定來還，到後來10天10分利，就是金額愈來愈
    多的時候伊就開始斷斷續續的還，伊向被告借錢後，未還的
    利息會加入本金，一起再計算利息，所以到後來伊都不清楚
    伊要還多少錢，被告說多少就是多少等語。則衡諸告訴人既
    未按時清償向被告之借款，則時間拖得愈久，錢滾錢，利滾
    利，本即難以計算究應清償被告之總數為何，故如以告訴人
    對有關借貸利率、每期應繳付之利息多少、總共已繳付多少
    利息、尚欠多少本金等情，均無法為明確之說明，即認其指
    訴為不足採，實屬苛求。
  (四)又被告雖以「我並未於94年、95年間，借貸8 萬元給甲○○
    。是因為在96年7 月間幫甲○○償還她積欠地下錢莊的30萬
    元，甲○○才欠我30萬元，她交給我的二張支票就是要還我
    上開款項，我並沒有向她收利息。」云云置辯。惟依被告所
    供：伊跟告訴人是朋友，沒有特別交情，莊先生是告訴人認
    識的，伊不認識莊先生，現在也沒有辦法聯絡到，伊跟告訴
    人的30萬元債務沒有任何憑證，也沒有約定利息等語。則審
    酌被告與告訴人既無特別交情，又不認識莊先生，衡諸常情
    ，一般人對地下錢莊之人均避之唯恐不及，被告豈有可能輕
    易答應替並無特別交情之告訴人出面向地下錢莊說情？況30
    萬元對一般人而言並非小數目，被告又怎會輕易答應出30萬
    元替告訴人處理積欠地下錢莊之債務，事後又不向告訴人要
    求任何憑證，並收取利息？再者，倘被告確有標會替告訴人
    處理積欠地下錢莊之30萬元債務，被告應可提出有參加該互
    助會及標會之資料以證明其主張屬實，然被告並無提出，則
    本案是否確有如被告前開所辯之情形，已有可疑。況證人甲
    ○○供證：錢是向被告借的，後來到中間的時候，被告跟伊
    說這錢是他向他姐姐借的，要伊還錢給他姐姐，但伊拿不出
    來，被告就說他要去向另外壹個林或陳姓的朋友借，但是利
    息要高一點，10天算10分利，後來一段時間後，被告又說林
    或陳姓的朋友要把錢拿回去，他已經先跟另一位莊先生借了
    一筆錢還給姓林或陳的朋友，最後轉到莊先生的時候已經是
    10天15分利的利息，被告跟伊說有莊先生這個人，但伊從來
    都沒有看過他等語，亦與被告上開所辯：莊先生是告訴人認
    識的乙情不符。是本案被告雖辯稱告訴人最初係向地下錢莊
    之莊先生借錢云云，然被告並未就此部分舉證以實其說，自
    難認為被告前開之答辯為可採。
  (五)本件證人甲○○係因生意週轉而需款孔急，遂於94年間向被
    告借貸，並支付月息高達30至45分等情，此據證人甲○○供
    證如上述，是證人甲○○已明知此種借貸利息較一般銀行消
    費性之無擔保貸款利率高出數十倍，若非有急迫之情狀，豈
    可能支付高利取得資金，是被告所為，自係趁他人急迫貸以
    金錢，以獲取與原本顯不相當之重利，核與重利罪之構成要
    件相合。
  (六)綜上所述，被告前揭所辯顯係事後圖卸之詞，要無可採。本
    件事證明確，被告犯行洵堪認定，應依法論科。
三、核被告所為，係犯刑法第344 條乘他人急迫，貸以金錢，而
    取得與原本顯不相當之重利罪。又被告為警查獲之重利犯行
    僅此一件，犯罪期間雖達四年餘，並收取多期利息，然因被
    告僅貸與告訴人一筆金錢，各舉動之獨立性極為薄弱，依一
    般社會健全觀念，難以強行分離，顯係基於單一犯意接續所
    為，應包括評價為一行為，應依接續犯之例，論以實質上一
    罪。
四、原審不察，僅以告訴人於警詢所證與偵審中所述情節略有未
    合，遽就被告被訴重利部分無罪之判決，尚有未洽，檢察官
    上訴為有理由，自應由本院將原判決關於上開無罪部分撤銷
    改判。爰審酌被告前有重利前科（於本件不構成累犯），素
    行不佳，有本院被告前案紀錄表可參，為圖謀暴利，乘告訴
    人急迫之際，貸與款項以獲取高利、獲利之情形、生活狀況
    、智識程度、犯後之態度等一切情狀，量處拘役五十日，並
    諭知易科罰金之折算標準，以資懲戒。
據上論斷，應依刑事訴訟法第369條第1項前段、第364條、第299
條第1項前段，刑法第344條、第41條第1項前段、刑法施行法第1
條之1，判決如主文。
本案經檢察官呂光華到庭執行職務。
中    華    民    國    99    年    3     月    4     日
            刑事第二十一庭審判長法  官  蔡聰明
                                法  官  趙文
                                法  官  楊力進
以上正本證明與原本無異。
不得上訴。
                                書記官  楊麗娟
中    華    民    國    99    年    3     月    4     日

司法院資訊處製作；財團法人民間司法改革基金會備份。
